【裁判字號】    99,訴,279
【裁判日期】    991019
【裁判案由】    返還消費寄託物
【裁判全文】
臺灣臺中地方法院民事判決  99年度訴字第279號
原      告  丙○○
訴訟代理人  簡承佑  律師
            張育誠  律師
被      告  台灣中小企業銀行太平分行
法定代理人  甲○○
訴訟代理人  高進棖  律師
複代理人    戊○○
上當事人間返還消費寄託物事件，本院於99年10月19日言詞辯論
終結，判決如下：
    主      文
被告應給付原告新台幣壹佰肆拾陸萬肆仟零參拾陸元，並自民國
九十九年二月二日起至清償日止，按週年利率百分之五計算之利
息。
訴訟費用新台幣壹萬伍仟伍佰伍拾參元由被告負擔。
本判決於原告以新台幣伍拾萬元為被告供擔保後，得假執行；但
被告以新台幣壹佰肆拾陸萬肆仟零參拾陸元，或同額之無實體登
錄之中央政府建設公債為原告預供擔保後得免為假執行。
    事實及理由
壹、兩造之聲明：
  一、原告：(一)被告應給付原告新台幣（下同）1,464,036元，
      及自起訴狀繕本送達之翌日起至清償日止，按週年利率5%
      計算之利息。(二)原告願供擔保請准宣告假執行。(三)訴訟費
      用由被告負擔。
  二、被告：(一)原告之訴及假執行之聲請均駁回。(二)訴訟費用由
      原告負擔。(三)如受不利判決，被告願以現金或同額之無實
      體登錄之中央政府建設公債供擔保後，請准宣告免為假執
      行。
貳、原告起訴主張：訴外人丁○○夥同自稱為原告之年籍不詳男
    子於97年11月20日，到南投市○○○街2號第一商業銀行南投
    分行開設00000000000000號帳存款戶（61帳戶），並將所申
    設之帳戶存摺、提款卡等資料交付予該男子，嗣該男子於98
    年2月25日攜偽造之原告身分證及印鑑，至被告公司櫃檯，
    以原告之名義向承辦人員就原告在該公司00000000000（86
    帳戶）、00000000000（72帳戶）號活期儲蓄存款帳戶辦理
    網路銀行轉帳功能，並將丁○○之前開61帳戶設定為約定轉
    入帳戶。被告公司之承辦人員未察審查通過，而將網路銀行
    密碼提供該男子使用。該男子即於98年2月26日、27日，分
    別將原告86帳戶內之存款400,012元、741,012元，及於98年
    2月27日，將原告72帳戶內存款323,012元，先後轉入丁○○
    所開立之61帳戶內，導致原告上開2個帳戶內存款總計遭轉
    出1,464,036元，被告太平分行承辦人員顯未盡善良管理人
    之注意義務而執行職務而有過失，爰依消費寄託款返還請求
    權，請求判決如聲明所示。
參、被告則以：被告公司辦理網路銀行約定時，該男子（即事後
    到庭作證之乙○○）於網路銀行申請書暨約定書上所蓋用之
    「丙○○」章，依肉眼難辨與開戶時原告所存留印鑑章是否
    有所不同，原告並無疏失。丁○○、乙○○如何得知原告之
    身分證資料、如何知悉原告在被告公司有存款、存款多少，
    及丁○○自稱在一銀開戶後，將帳戶交給乙○○使用均屬有
    疑，又乙○○在辦理網路銀行設定時，使用A0000000推測應
    該其出生年月日、網路銀行聯絡電話00000000經查為原告之
    父公司佶恆公司之電話、使用之印章又與真實印章真偽難辨
    ，可見辦理約定之時，乙○○已知留存之印鑑之形式再加仿
    造，因可合理懷疑，原告與乙○○存在某種關聯，故主張轉
    帳係原告與乙○○、丁○○所為；若單純是丁○○、乙○○
    之侵權行為，則原告將身分證、帳戶資料洩漏，亦屬與有過
    失等語，資為抗辯。
肆、經查：
  一、本件原告提起本訴原依據消費寄託款返還請求權、侵權行
      為損害賠償請求權為其請求之基礎，嗣於99年6月22日民
      事辯論意旨狀變更為僅依消費寄託款返還請求權為請求，
      被告無異議而逕為本案之言詞辯論，視為同意原告之變更
      應先敘明。
  二、以下之事實為兩造所不爭，本院採為判決之基礎：
    (一)原告於被告太平分行設有86及72帳戶之活期儲蓄存款帳戶
      。
    (二)乙○○自稱為「丙○○」，於98年2月25日至被告太平分
      行服務櫃檯以原告之名義向，向被告分行之承辦人員吳美
      秀、楊忠山就原告上開兩個帳戶申辦網路銀行轉帳功能，
      並將丁○○61帳戶設為約定轉入帳戶。
    (三)原告之86帳戶分別於98年2月26日、27日經人以網路銀行
      作業之方式轉出400,012元、741,012元至丁○○之61帳戶
      。
    (四)原告之72帳戶98年2月27日以網路銀行方式轉出323,012元
      至丁○○之61帳戶。
    (五)丁○○及乙○○以填具取款憑條之方式，於98年2月27日
      臨櫃在第一商業銀行北台中分行自丁○○61帳戶提領1,05
      0,000元。
    (六)丁○○上開行為涉及詐欺刑事案件，業由臺中市政府警察
      局太平分局移送臺灣南投地方法院檢察署以98年度偵字第
      1894號提起公訴。
  三、金融機關與客戶間之活期存款契約，具有消費寄託之性質
      ，客戶得隨時請求返還寄託物。本件兩造對於被告太平分
      行設有86、72兩個活期儲蓄存款帳戶，該二帳戶於98年2
      月26日、27日遭人以網路銀行轉帳之方式，合計轉出1,46
      4,036元至丁○○之帳戶等各節均無爭執，原告於帳款轉
      出之前，對被告本有同額之消費寄託款返還請求權，則原
      告就該筆遭轉出之存款能否再對被告主張？自應視利用網
      路銀行服務所進行之轉帳行為，是否對原告對生清償之效
      力而定。按依債務本旨，向債權人或其他有受領權人為清
      償，經其受領者，債之關係消滅，民法第309條第1項定有
      明文。被告公司所提供之網路銀行服務，係指立約定書之
      客戶，與被告公司約定得利用電子設備及通訊設備，經由
      網際網路服務業者（Internet Service Provider，IPS）
      連結至被告公司之網站（www.tbb.com.tw），憑被告公司
      提供之密碼單，簽入網路銀行使用各項金融理財服務（本
      院卷第77頁參照），本件之網路銀行約定書（本院卷第19
      頁）所約定之轉帳服務，係在原有之消費寄託關係上，增
      加約定立約書人得以電子訊息之方式指示被告公司以轉帳
      之方式清償消費寄託款。則前開轉帳之行為對原告生清償
      效力之要件，自應為：(一)網路銀行約定書成立於兩造之間
      、(二)原告依約定簽入被告公司之網站進行轉帳之指示。
  四、本件網路銀行約定書並非原告本人與被告公司所訂立，而
      係由乙○○假冒原告之名義、持偽造之印章（非原告留存
      之印鑑章）向被告公司申請訂立，此亦為兩造所不爭。被
      告主張98年2月26日、27日之轉帳應對原告生清償之效力
      ，係以乙○○訂約定書時除持用原告之身分證原本供被告
      公司之行員吳美秀查驗外，所持用之印章與留存之印鑑章
      以肉眼難以辨識，又乙○○熟知原告之個人資料及帳號、
      存款等情，應可合理懷疑原告與乙○○存在某種關聯云云
      。上開被告所持之理由，本均屬推論之詞，並無證據可資
      佐證；而證人乙○○係持偽造之身分證（而非身分證原本
      ）及印章進行網路銀行約定，且原告之個人資料，亦非由
      原告提供，此並據證人乙○○於本院證稱：「我帶偽造的
      印鑑、偽造的身分證去辦的……」、「（辦網路銀行設定
      時，原告丙○○的帳號、電話及印鑑）都是（被告公司）
      陳姓行員交給劉小平，劉小平再交給我去辦……」等語甚
      明（本院卷第119、120頁），依被告所舉之證據，並無法
      證明兩造間訂有網路銀行設定之約定，且亦無法認為乙○○所立之約定書其效力及於原告；又，現今社會申請各種
      證照、金融卡、信用卡等均須使用個人資料，持有他人個
      人資料機關、機構甚多，洩漏之管道亦多，而被告公司本
      身即持有原告之個人資料，無法以乙○○知悉原告之個人
      資料、持有類似印鑑章之偽造印章，推論原告與乙○○共
      同，或授意乙○○辦理網路銀行約定。
  五、綜合前述，兩造間並無網路銀行服務之約定關係，則98年
      2月26日、27日之自原告帳戶轉出帳款對原告不生清償之
      效力，原告之消費寄託款請求權仍屬存在，則原告據以請
      求被告給付1,464,036元，並自起訴狀繕本送達翌日（即
      99年2月2日）起至清償日止，依法定利率加計遲延利息，
      於法有據，應予准許。
  六、訴訟費用計原告所繳納之第一審裁判費15,553元由敗訴之
      被告負擔。原告及被告分別陳明願供擔保聲請宣告假執行
      及免為假執行，核無不合，爰分別酌定相當擔保金額，並
      宣告之。又因本案事證已臻明確，兩造其餘主張陳述及所
      提之證據，均毋庸再予審酌，附此敘明。
伍、結論：原告之訴為有理由，依民事訴訟法第78條、第390 條
    第2項、第392條第2項，判決如主文。
中    華    民    國    99    年    10    月    19    日
                  民事第二庭    法  官  王銘
正本係照原本作成。
如對本判決上訴，須於判決送達後20日內向本院提出上訴狀。如
委任律師提起上訴者，應一併繳納上訴審裁判費。
中    華    民    國    99    年    10    月    19    日
                                書記官  廖春玉

司法院資訊處製作；財團法人民間司法改革基金會備份。
